---
title: "Censo Escolar 2023"
subtitle: "Análise da Educação Básica Brasileira"
author: "Fabio Marques Batista Silva"
date: today
lang: pt
format:
  html:
    toc: true
    toc-title: "Sumário"
    toc-depth: 3
    theme: cosmo
    code-fold: true
    code-summary: "Ver código"
    fig-width: 10
    fig-height: 6
    embed-resources: true
execute:
  echo: true
  warning: false
  message: false
---

```{r setup}

# Caminho relativo à raiz do projeto
source(here::here("R/utils.R"))

library(dplyr)
library(ggplot2)
library(tidyr)

# Paleta de cores
cores_rede <- c(
  "Federal"   = "#2C3E50",
  "Estadual"  = "#2980B9",
  "Municipal" = "#27AE60",
  "Privada"   = "#E67E22"
)

cores_regiao <- c(
  "Norte"     = "#1ABC9C",
  "Nordeste"  = "#E74C3C",
  "Centro-Oeste" = "#F39C12",
  "Sudeste"   = "#2980B9",
  "Sul"       = "#8E44AD"
)
```

## Sobre o projeto

Este relatório apresenta uma análise exploratória dos microdados do **Censo Escolar 2023**, 
disponibilizados pelo INEP. O pipeline de dados foi construído em R com MongoDB, 
seguindo a arquitetura Medallion (Bronze → Silver → Gold).

**Perguntas que este relatório responde:**

1. Como se distribuem as escolas por UF e dependência administrativa?
2. Qual o acesso à internet banda larga por estado?
3. Como cada rede oferta as etapas de ensino?
4. Quais UFs têm maior proporção de escolas rurais?
5. Existe desigualdade de infraestrutura entre escolas urbanas e rurais?

---

## 1. Distribuição de escolas por UF e rede

```{r kpi1}
con <- mongo_connect("gold_uf_dependencia")
df_uf <- con$find()

# Top 15 UFs
top_ufs <- df_uf |>
  group_by(SG_UF, NO_REGIAO) |>
  summarise(total = sum(total_escolas), .groups = "drop") |>
  slice_max(total, n = 15)

ggplot(top_ufs, aes(x = reorder(SG_UF, total), y = total, fill = NO_REGIAO)) +
  geom_col() +
  geom_text(aes(label = scales::comma(total, big.mark = ".")),
            hjust = -0.1, size = 3.2) +
  scale_fill_manual(values = cores_regiao) +
  scale_y_continuous(expand = expansion(mult = c(0, 0.15))) +
  coord_flip() +
  labs(
    title    = "Top 15 UFs por número de escolas de educação básica",
    subtitle = "Censo Escolar 2023 — escolas em atividade",
    x        = NULL,
    y        = "Total de escolas",
    fill     = "Região",
    caption  = "Fonte: INEP — Censo Escolar 2023"
  ) +
  theme_minimal(base_size = 13) +
  theme(legend.position = "bottom")
```

```{r kpi1b}
# Composição por dependência — top 10 UFs
top10 <- df_uf |>
  group_by(SG_UF) |>
  summarise(total = sum(total_escolas), .groups = "drop") |>
  slice_max(total, n = 10) |>
  pull(SG_UF)

df_uf |>
  filter(SG_UF %in% top10) |>
  ggplot(aes(x = reorder(SG_UF, total_escolas),
             y = total_escolas, fill = TP_DEPENDENCIA)) +
  geom_col(position = "fill") +
  scale_fill_manual(values = cores_rede) +
  scale_y_continuous(labels = scales::percent) +
  coord_flip() +
  labs(
    title    = "Composição da rede escolar por dependência administrativa",
    subtitle = "Top 10 UFs — proporção por tipo de rede",
    x        = NULL,
    y        = "Proporção",
    fill     = "Dependência",
    caption  = "Fonte: INEP — Censo Escolar 2023"
  ) +
  theme_minimal(base_size = 13) +
  theme(legend.position = "bottom")
```

---

## 2. Acesso à internet banda larga por UF

```{r kpi2}
con2 <- mongo_connect("gold_internet_uf")
df_internet <- con2$find()

ggplot(df_internet,
       aes(x = reorder(SG_UF, pct_banda_larga),
           y = pct_banda_larga, fill = NO_REGIAO)) +
  geom_col() +
  geom_hline(yintercept = mean(df_internet$pct_banda_larga),
             linetype = "dashed", color = "gray40") +
  annotate("text", x = 5, y = mean(df_internet$pct_banda_larga) + 2,
           label = paste0("Média: ",
                          round(mean(df_internet$pct_banda_larga), 1), "%"),
           size = 3.5, color = "gray40") +
  scale_fill_manual(values = cores_regiao) +
  scale_y_continuous(limits = c(0, 105)) +
  coord_flip() +
  labs(
    title    = "Percentual de escolas com internet banda larga por UF",
    subtitle = "Linha tracejada indica a média nacional",
    x        = NULL,
    y        = "% de escolas com banda larga",
    fill     = "Região",
    caption  = "Fonte: INEP — Censo Escolar 2023"
  ) +
  theme_minimal(base_size = 13) +
  theme(legend.position = "bottom")
```

---

## 3. Oferta de etapas de ensino por rede

```{r kpi3}
con3 <- mongo_connect("gold_etapas_rede")
df_etapas <- con3$find()

df_etapas_long <- df_etapas |>
  select(TP_DEPENDENCIA, total_escolas,
         infantil_cre, infantil_pre,
         fund_anos_ini, fund_anos_fin,
         ensino_medio, eja, profissional) |>
  pivot_longer(-c(TP_DEPENDENCIA, total_escolas),
               names_to = "etapa", values_to = "escolas") |>
  mutate(
    pct   = round(escolas / total_escolas * 100, 1),
    etapa = recode(etapa,
      "infantil_cre"  = "Inf. Creche",
      "infantil_pre"  = "Inf. Pré-escola",
      "fund_anos_ini" = "Fund. Anos Iniciais",
      "fund_anos_fin" = "Fund. Anos Finais",
      "ensino_medio"  = "Ensino Médio",
      "eja"           = "EJA",
      "profissional"  = "Profissional"
    )
  )

ggplot(df_etapas_long,
       aes(x = etapa, y = pct, fill = TP_DEPENDENCIA)) +
  geom_col(position = "dodge") +
  scale_fill_manual(values = cores_rede) +
  scale_y_continuous(limits = c(0, 110),
                     labels = scales::label_percent(scale = 1)) +
  labs(
    title    = "Oferta de etapas de ensino por dependência administrativa",
    subtitle = "% de escolas que ofertam cada etapa, por rede",
    x        = NULL,
    y        = "% de escolas",
    fill     = "Dependência",
    caption  = "Fonte: INEP — Censo Escolar 2023"
  ) +
  theme_minimal(base_size = 13) +
  theme(
    axis.text.x  = element_text(angle = 30, hjust = 1),
    legend.position = "bottom"
  )
```

---

## 4. Escolas rurais por UF

```{r kpi4}
con4 <- mongo_connect("gold_rural_uf")
df_rural <- con4$find()

ggplot(df_rural,
       aes(x = reorder(SG_UF, pct_rural),
           y = pct_rural, fill = NO_REGIAO)) +
  geom_col() +
  geom_hline(yintercept = mean(df_rural$pct_rural),
             linetype = "dashed", color = "gray40") +
  scale_fill_manual(values = cores_regiao) +
  scale_y_continuous(limits = c(0, 85)) +
  coord_flip() +
  labs(
    title    = "Proporção de escolas em área rural por UF",
    subtitle = "Linha tracejada indica a média nacional",
    x        = NULL,
    y        = "% de escolas rurais",
    fill     = "Região",
    caption  = "Fonte: INEP — Censo Escolar 2023"
  ) +
  theme_minimal(base_size = 13) +
  theme(legend.position = "bottom")
```

---

## 5. Desigualdade de infraestrutura: urbano vs rural

```{r kpi5}
con5 <- mongo_connect("gold_infra_localizacao")
df_infra <- con5$find()

df_infra_long <- df_infra |>
  select(TP_LOCALIZACAO, starts_with("pct_")) |>
  pivot_longer(-TP_LOCALIZACAO,
               names_to = "indicador", values_to = "pct") |>
  mutate(indicador = recode(indicador,
    "pct_biblioteca"   = "Biblioteca",
    "pct_lab_info"     = "Lab. Informática",
    "pct_lab_ciencias" = "Lab. Ciências",
    "pct_quadra"       = "Quadra Esportiva",
    "pct_internet"     = "Internet",
    "pct_banda_larga"  = "Banda Larga"
  ))

ggplot(df_infra_long,
       aes(x = indicador, y = pct, fill = TP_LOCALIZACAO)) +
  geom_col(position = "dodge") +
  geom_text(aes(label = paste0(pct, "%")),
            position = position_dodge(width = 0.9),
            vjust = -0.4, size = 3.2) +
  scale_fill_manual(values = c("Rural" = "#E74C3C", "Urbana" = "#2980B9")) +
  scale_y_continuous(limits = c(0, 110),
                     labels = scales::label_percent(scale = 1)) +
  labs(
    title    = "Infraestrutura escolar: urbana vs rural",
    subtitle = "% de escolas com cada recurso de infraestrutura",
    x        = NULL,
    y        = "% de escolas",
    fill     = "Localização",
    caption  = "Fonte: INEP — Censo Escolar 2023"
  ) +
  theme_minimal(base_size = 13) +
  theme(
    axis.text.x  = element_text(angle = 20, hjust = 1),
    legend.position = "bottom"
  )
```

---

## Conclusões

- **São Paulo** concentra a maior rede escolar do país com **`r scales::comma(30580)`** escolas
- O **Distrito Federal** lidera em conectividade com **97.8%** das escolas com banda larga
- Escolas **rurais** têm acesso à banda larga **35 pontos percentuais** abaixo das urbanas
- A rede **municipal** é responsável pela maior parte da oferta de ensino fundamental
- Estados do **Nordeste** apresentam as maiores proporções de escolas em área rural

---

## Sobre o pipeline

| Camada | Coleção MongoDB | Registros |
|--------|----------------|-----------|
| Bronze | `bronze_escolas` | 217.625 |
| Silver | `silver_escolas` | 180.230 |
| Gold   | 5 coleções agregadas | — |

**Tecnologias:** R 4.6 · MongoDB 7 · Quarto · ggplot2 · mongolite